臺灣高等法院刑事判決　　　　　　　　95年度上訴字第3508號
上　訴　人　臺灣新竹地方法院檢察署檢察官
上　訴　人
即　被　告　乙○○
選任辯護人　謝志嘉律師
　　　　　　方正儒律師
上　訴　人
即　被　告　丁○○
選任辯護人　洪大明律師
上　訴　人
即　被　告　丙○○
上列上訴人因被告等妨害投票案件，不服臺灣新竹地方法院95年
度訴字第4號，中華民國95年8月16日第一審判決（起訴案號：臺
灣新竹地方法院檢察署94年度選偵字第48號），提起上訴，本院
判決如下：
    主  文
上訴駁回。
    事  實
一、乙○○前因詐欺案件，於民國93年6月14日經本院判處有期
    徒刑7月緩刑2年確定（不構成累犯）。丙○○前因妨害自由
    案件，經臺灣臺北地方法院判處有期徒刑1年確定，於91年1
    月16日執行完畢（本案構成累犯）。94年12月3日為新竹市
    議會第7屆議員選舉之投票日，依公職人員選舉罷免法第15
    條第1項規定，在各該選區繼續居住4個月以上，為該選舉區
    之選舉人（以行政區域為範圍計算）；又同法第23條規定：
    選舉人名冊由鄉（鎮、市、區）戶籍機關依戶籍登記簿編造
    。凡投票日前20日已登錄戶籍登記簿依規定有選舉人資格者
    ，應編入名冊。投票日前20日以後遷出之選舉人，仍應在原
    選舉區行使選舉權。乙○○為該次選舉之第5選區（香山區
    ）候選人，其為期能順利當選新竹市議會第7屆議員，竟與
    其妻蘇梅君之胞弟丁○○共同基於使投票發生不正確結果之
    犯意聯絡，規劃將居住其他選舉區而實際並未居住於上開選
    區具有公民資格之親友，自其他選區虛報戶籍遷入至丁○○
    向吳佳峰承租居住之新竹市○○路14號，俾使戶政機關將之
    編製入該選區之選舉人名冊，以取得該選舉區之投票權。而
    (一)由乙○○於94年6月間某日，在其所經營之南海工程公司
    所建造之「薔薇莊園」工地內，向前來洽公之冠軍磁磚業務
    員江本誠（起訴書誤載為江本城，業經臺灣新竹地方法院檢
    察署檢察官為緩起訴處分）請求其將戶籍遷入其選區內，以
    便投票支持乙○○，並指示其找丁○○處理遷移戶籍之事，
    江本誠允諾後與其基於犯意之聯絡，將個人印章、戶口名簿
    交給丁○○，丁○○再轉交資料予「萊就富便利超商」之不
    知情店員鄭佩卿，由鄭佩卿以受託人名義，於94年6月13 日
    前往新竹市香山區戶政事務所，將江本誠之戶籍自基隆市○○區○○街83之6號10樓遷出，並遷入新竹市○○路14號內
    。(二)丙○○為乙○○之胞弟吳國亮介紹認識之朋友，乙○○
    於94年6月8日，致電予丙○○，告以其確定參選新竹市議員
    ，2人遂基於犯意之聯絡，由丙○○先主動表示將遷戶籍至
    香山區，乙○○默示同意並表示將提供戶籍處所供其遷入。
    丙○○遂將個人印章、戶口名簿交給丁○○，丁○○再轉交
    資料予「萊就富便利超商」之不知情店員鄭佩卿，由鄭佩卿
    以受託人名義，於94年6月13日前往新竹市香山區戶政事務
    所，將丙○○之戶籍自臺北市○○區○○路2段8號2樓遷出
    ，並遷入新竹市○○路14號。(三)黃肇君（業經臺灣新竹地方
    法院檢察署檢察官為緩起訴處分）為乙○○之專科同學，為
    英智營造有限公司負責人，與乙○○有業務往來。丁○○基
    於使投票發生不正確結果之犯意於94年6月間某日，向黃肇
    君請求其將戶籍遷入新竹市○○路14號，以便支持乙○○參
    選新竹市議員，黃肇君遂於94年6月15日，持房屋稅單、個
    人印章、戶口名簿等資料前往新竹市香山區戶政事務所，將
    戶籍自新竹縣竹北市○○街35號4樓遷出，並遷入新竹市○○路14號。嗣經法務部調查局新竹市調查站查覺上情，經臺
    灣新竹地方法院檢察署檢察官於94年11月上旬，寄發傳票及
    勸導函予丁○○、江本誠、丙○○、黃肇君等人，勸導渠等
    必須於94年11月13日即「選舉人名冊」編製完成之前，將虛
    報遷入之戶籍遷回實際居住處所。惟江本誠、黃肇君2人於
    94年11月13日選舉人名冊編製完成以後，始辦妥遷籍手續，
    而丙○○始終未將戶籍遷離，導致新竹市香山區戶政事務所
    該管公務員將江本誠、黃肇君、丙○○3人編入「臺灣省新
    竹市第7屆市議員第218選區之選舉人名冊」並公告確定，其
    等依法在上開選舉第5選區（香山區）享有行使投票之權利
    ，而丙○○並於投票當日前往投票。而以此種非法之方法使
    該選舉區計算得票比率基礎之選舉人人數為不實之增加，已
    使上開選舉之投票發生不正確之結果。
二、案經臺灣新竹地方法院檢察署檢察官偵查起訴。
    理  由
一、證據能力：
  (一)證人黃肇君、江本誠、巫哲緯、蕭炎泉、及共同被告丁○○
    、丙○○（丁○○、丙○○二人，就被告乙○○之犯罪而言
    ，係立於證人地位）等於偵查中審判外之證述，均為被告以
    外之人於偵查中向檢察官所為之陳述，並無顯不可信之情況
    ，依刑事訴訟法第159條之1第2項規定均具有證據能力。另
    被告乙○○及丁○○之選任辯護人均主張巫哲緯、蕭炎泉於
    偵查中之證述與本件犯罪事實無關聯性，而不具證據能力。
    惟查，依巫哲緯、蕭炎泉於偵查中所為之證述內容以觀，均
    係與被告乙○○及被告丁○○等是否為支持被告乙○○選舉
    而遷移戶籍等事實相關，而具備證據以及事實上之關聯性，
    而具備證據能力。
  (二)證人吳國亮、江本誠、黃肇君、及共同被告丁○○、丙○○
    （丁○○、丙○○二人，就被告乙○○之犯罪而言，係立於
    證人地位）於原審法院民事庭就被告乙○○當選無效之訴調
    查中所為之審判外證述，均為被告以外之人於審判外向法官
    所為之陳述，依刑事訴訟法第159條之1第1項規定均具有證
    據能力。
  (三)被告乙○○選任辯護人以檢察官所提出94年6月8日上午8時5
    分許之通訊監察譯文，因該通訊監察書所核發之案由為槍砲
    彈藥刀械管制條例第7條，而本案所起訴事實係刑法第146
    條，則顯然係以槍砲彈藥刀械管制條例第7條為由而規避監
    聽之事前審查；且於監聽後並未通知之受監聽人，亦違反法
    定程序；又刑法第146條並非得核發通訊監察書之情形，故
    本件通訊監察所取得之監聽錄音帶並無證據能力，而監聽譯
    文亦無證據能力。經查：
  1.依刑事訴訟法第158條之4所規定，審酌人權保障及公共利益
    之均衡維護，來加以判斷。即允宜斟酌(一)違背法定程序之情
    節。(二)違背法定程序時之主觀意圖。(三)侵害犯罪嫌疑人或被
    告權益之種類及輕重。(四)犯罪所生之危險或實害。(五)禁止使
    用證據對於預防將來違法取得證據之效果。(六)偵審人員如依
    法定程序有無發現該證據之必然性及(七)證據取得之違法對被
    告訴訟上防禦不利益之程度等各種情形，以為認定證據能力
    有無之標準（最高法院93年台上字第664號判例意旨、刑事
    訴訟法第158條之4之立法理由參照）。
  2.檢察官所提出之上揭監聽紀錄，係依臺灣新竹地方法院檢察
    署檢察官94年5月19日94年甲○威廉聲監續字第000099號所
    核發之通訊監察書所進行之通訊監察，此有上揭通訊監察書
    影本在卷可按，並經調閱94年甲○威廉聲監續字第000099號
    卷互核相符，且亦於通訊監察完成後，以書面通知受監察人
    ，此亦有內政部刑事警察局通訊監察通知書附於臺灣新竹地
    方法院檢察署94年度聲通字第000101號卷內並經調閱上揭卷
    宗核實。
  3.惟上揭通訊監察書核發之案由及涉嫌觸犯之法條係槍砲彈藥
    刀械管制條例第7條，是該監聽範圍自以通訊監察對象涉及
    槍砲彈藥刀械管制條例第7條罪嫌為限，而檢察官於本案所
    提出之監聽之內容係用於證明被告等涉犯刑法第146條第1項
    之罪，顯然本案檢察官所提出之相關監聽內容已逾越原通訊
    監察書所許可之範圍，自屬於違法所取得之監聽內容，而依
    據該監聽內容所製作之監聽譯文自亦屬違法所取得之證據。
  4.另案之監聽雖屬於非法之監聽，惟由於通訊監察實際實施係
    對於將來不可預見之通訊內容實施監察，實施監察之犯罪偵
    查機關於事前並無法確知何者係原核發通訊監察書範圍之犯
    罪嫌疑事實，而必須全面性為監察，而當犯罪偵查機關於全
    面性監察過程中得知另案犯罪事實時，依刑事訴訟法第228
    條等規定依法即負有偵查犯罪之義務，是於本案情形實施通
    訊監察機關並非蓄意以非法方式取得被告丙○○與被告乙○○之上揭通訊內容，而係於「合法」監聽程序中偶然取得該
    通訊之內容，再參以所受通訊監察之該通話號碼亦已經合法
    監聽程序當中，合法監聽程序中不可避免必然會對受監聽對
    象之通訊內容為全面性之監察下，本案另案監聽所得之通訊
    內容，對於被告等之隱私權及秘密通訊自由之侵害尚屬輕微
    ，然被告等所涉犯之刑法第146條第1項妨害投票正確之罪，
    係屬攸關現代民主法治社會基礎之選舉之公平性維護對於國
    家社會有重要意義，且排除此項證據之適用並不能避免將來
    偶然之他案監聽情形之出現，雖然刑法第146條並非係通訊
    保障監察法第5條所明定得實施通監察之犯罪嫌疑範圍，惟
    綜合考量上述所有情狀，本院認上揭94年6月8日上午8時5分
    許所實施通訊監察所取得之監聽內容具有證據能力，而依該
    通訊監察內容所製作之上揭監聽譯文亦具有證據能力。
二、訊據被告乙○○否認犯行，辯稱：證人黃肇君遷移戶籍部分
    完全不知情，而證人江本誠係需要在新竹有一個住所才會遷
    戶籍，被告丙○○係實際居住於新竹市○○路14號，係因與
    太太離婚才會將戶籍遷到上址等語；被告丁○○雖承認係其
    請證人黃肇君遷入戶籍以支持被告乙○○選舉，惟否認其餘
    犯行，辯稱：被告丙○○、江本誠係向其租房子，並非選舉
    目的而遷移戶籍，且其並無與被告乙○○有犯意聯絡等語；
    被告丙○○亦否認犯行，辯稱：確實居住於上開地址，且係
    因與前妻離婚後無處可遷移戶籍，故遷移至上址，並非為選
    舉目的等語。被告乙○○選任辯護人則為被告乙○○辯稱：
    刑法第146條第1項妨害投票正確罪之「使投票發生不正確結
    果或變造投票結果」，應限於發生改變當選或落選之結果之
    情形，而本件證人黃肇君、江本誠已於投票日前遷出該戶籍
    並未前往投票、而僅有被告丙○○1人前往投票，是該等戶
    籍遷入並不影響選舉最後結果等語。被告丁○○選任辯護人
    則為被告丁○○辯稱：如認證人黃肇君、江本誠以及被告丙○○係屬幽靈人口，然公訴人及戶籍機關於94年11月上旬已
    知情，依戶籍法第25條規定，戶籍機關即應撤銷，而不予編
    入選舉人名冊內，是致投票發生不正確結果非被告所造成等
    語。
三、惟查：
  (一)證人江本誠於本案偵查中檢察官調查時具結證稱：「（問：
    你現住何處？）竹南同事家」、「（問：是否曾居住新竹市
    ○○路14號？）沒有住過」、「（問：為何戶籍遷到那裡？
    ）因為要支持乙○○所以遷戶籍」、「（問：是否因為選舉
    才將戶籍遷到那裡？）是」、「（問：是丁○○請你將戶籍
    遷入？）是，是94年7月份時」、「（問：乙○○是否請你
    遷戶籍到該處以便投他一票？）是，94年7月份時」、「（
    問：他請你遷戶籍時、地？）在他位於南海工程公司之薔薇
    莊園工務所內」、「那時只有我們2人，我認識他是91年間
    ，一開始是因為業務往來，後來變成朋友，當天他向我提起
    是否支持他，我說好，我問他該如何支持，他就說可以將戶
    籍遷到新竹市○○路14號，叫我去萊就富超商找蘇先生」等
    語（見94選他字第83號卷第199、200頁），已就其與被告乙○○及被告丁○○共謀，虛偽遷戶籍用以投票支持被告乙○○選舉而事實上並未居住於該地之事實經過陳述甚明。且被
    告丁○○於偵查中亦明白供述遷移之上址之人除賴壽春及其
    本人確實有居住，其他人都沒有住在那裡等語明確（見94選
    偵字第48號卷第148頁）。復有江本誠於94年6月13日申請遷
    入新竹市○○路14號戶籍登記之遷入戶籍登記申請書（影本
    ）及委託鄭佩卿辦理上揭戶籍遷入之委託書（影本）各1件
    。另檢察官於94年11月16日至新竹市○○路14號履勘現場結
    果：新竹市○○路1樓為萊就富便利超商，無人居住。且該
    址2 樓分為5間套房，其中被告丁○○居住201房，賴壽春居
    住206房，其餘房間屋內擺設整齊，並無人居住等情，亦有
    勘驗筆錄、該址2樓平面圖、現場照片11幀附於偵查卷內。
    再江本誠確實列入選舉人名冊而未前往投票等情，亦有「第
    7屆市長暨第7屆市議員選舉臺灣省新竹市第218投票所選舉
    人名冊」1頁（影本）在卷可按，是江本誠係為選舉目的而
    遷入戶籍，而與被告乙○○及被告丁○○間，有共同妨害投
    票正確之犯意聯絡，應堪認定。雖江本誠於原審法院民事庭
    受理當選無效之訴調查時於法官面前證稱：伊因身分證在93
    年及94年曾經遭竊及遺失，每次重辦證件要回七堵辦理很麻
    煩，伊怕證件日後再有遺失，才將戶籍遷到伊工作地即新竹
    ，便於日後補辦證件等語（見原審法院94年度選字第9號民
    事卷第49頁），而否認其係為選舉目的遷入戶籍。惟證件被
    竊或遺失乃屬未可知之事，縱曾發生，應更加小心謹慎防範
    ，而遺失後只要親自或委由戶籍地親友代為辦理即可，豈會
    對發生與否均不知之情形下，而事先遷戶籍以便補辦之理？
    此辯解顯然悖於常情。且江本誠於原審法院民事庭調查時復
    證稱：偵查中所言係因檢察官很凶，致其腦袋一片空白，所
    以隨便編一個理由等語，惟經原審法院民事庭法官勘驗94年
    選他字第83號卷內94年11月24日訊問錄影光碟結果：「檢察
    官偵訊時態度平和，江本誠與檢察官應答自如，並時而微笑
    ，並無被嚇到之情形，對答內容同偵訊筆錄記載」，有勘驗
    筆錄附於上揭原審法院民事卷內可稽（原審法院94年度選字
    第9號民事卷第69頁），是證人江本誠嗣於原審法院民事庭
    調查時翻異前詞，顯係為迴護被告而已，不足採信。而被告
    乙○○及被告丁○○，就與江本誠共犯犯行之辯稱，均係事
    後卸責之詞，不足採信。
  (二)被告乙○○與被告丙○○確於94年6月8日上午8時5分許，於
    電話中對話稱：「（乙○○）我現在有確定這回要出來選了
    。（丙○○）好呀，阿亮（即被告胞弟吳國亮）一下說要，
    又說不要，那我的戶口要趕緊移。（乙○○）對，戶口；（
    乙○○）有講好了，講好要移我有地方讓你們移，移到店裡
    那裡。（丙○○）啊。（乙○○）叫那個查某惠華，身份證
    及印章給他們，他們會知道去辦遷移，委託他們去移。（丙○○）身分證及印章不用戶口名簿？（乙○○）不用，只要
    身分證及印章拿過來。（丙○○）好。（乙○○）讓惠華去
    辦遷移就好。（丙○○）好，那我身分證及印章拿給他了，
    （丙○○）我身分證交給他，印章叫他去刻一個就可以了。
    （乙○○）印章我叫惠華去刻一個就可以。（丙○○）我祝
    你高票當選」等語，有電話監聽記錄可稽（譯文見94選他字
    第83號卷第58頁）。而被告乙○○於原審審理時及被告丙○○於偵查中均承認通話內容為真正。且被告丙○○於偵查中
    亦供述：「（問：乙○○是否請你遷戶籍並支持他？）是，
    只是我不知道事後這麼麻煩」、「（問：你交保之後乙○○
    有無跟你聯繫？）有，我跟他弟弟有到他競選總部」（見94
    選偵字第48號卷第35、36頁）；「（問：你有無住在新竹市
    ○○路14號？）沒有，我住在新竹市○○街112巷8號1樓」
    （見94選他字第83號卷第128頁）等語並供後具結證述明確
    。另被告丁○○於偵查中亦明白供述遷移之上址之人除賴壽
    春及其本人，確實有居住，其他人都沒有住在那裡等語明確
    （見94選偵字第48號卷第148頁）。復有被告丙○○於94年6
    月13日申請遷入新竹市○○路14號戶籍登記之遷入戶籍登記
    申請書（影本）及委託鄭佩卿辦理上揭戶籍遷入之委託書（
    影本）各1件。另檢察官於94年11月16日至新竹市○○路14
    號履勘現場結果：新竹市○○路1樓為萊就富便利超商，無
    人居住，且該址2樓分為5間套房，其中被告丁○○居住201
    房，賴壽春居住206房，其餘房間屋內擺設整齊，並無人居
    住等情，亦有勘驗筆錄、該址2樓平面圖、現場照片11幀附
    於偵查卷（已如前述）。再被告丙○○確實列入選舉人名冊
    並於投票當日前往投票等情，亦有「第7屆市長暨第7屆市議
    員選舉臺灣省新竹市第218投票所選舉人名冊」1頁（影本）
    在卷可按，是被告丙○○係為選舉目的而遷入戶籍，且並未
    實際居住於新竹市○○路14號，而與被告乙○○及被告丁○○間，有共同妨害投票正確之犯意聯絡，應堪認定。雖被告
    丙○○於原審法院民事庭上揭調查時證稱：因伊離婚，前妻
    要求伊遷出原戶籍，伊沒地方遷移，才拜託被告之弟吳國亮
    讓伊遷戶籍至新竹市○○路14號，並將戶口名簿、身份證、
    印章交給被告舅子（即丁○○）辦理等語（見原審法院94年
    度選字第9號民事卷第51、52頁），惟與上揭監聽記錄之內
    容顯然不符，無值採信。又證人吳國亮（被告乙○○之弟弟
    ，原審法院民事庭諭知無庸具結）於原審法院民事庭上揭調
    查時到庭證稱：「丙○○把戶籍遷到那，因為他跟他太太離
    婚，說要把戶籍遷到新竹，所以我去拜託我哥哥」、「（問
    ：對乙○○提出遷移戶籍的要求時，乙○○是否拒絕過？）
    有。（問：為何乙○○拒絕？）他的意思是說丙○○背景不
    好，怕人家說話，後來是因為我跟我哥哥翻臉」等語（見原
    審法院94年度選字第9號民事卷第60、61頁）。惟被告丙○○已於原審法院民事庭調查時自承其與女友居住在新竹市○○街112巷8號1樓，是其已無向被告丁○○租屋居住之必要
    。而證人吳國亮老家住新竹市○○街164號，現住新竹市○○路237號6樓，業據其原審法院民事庭調查時自承在卷，則
    被告丙○○果因離婚而有遷移戶籍之需，自可讓其擇一寄戶
    ，何需遷移至被告丁○○租處？縱認吳國亮起初為被告丙○○尋找遷入戶籍之處所時，曾與被告乙○○有所爭執，然嗣
    後被告乙○○亦接受讓被告丙○○遷入戶籍，並聯繫被告丙○○遷入丁○○租屋處等事，且拜託被告丙○○選舉時支持
    等情（已如前述），則吳國亮於原審法院民事庭所為之上揭
    證詞，並不能作為被告等有利或不利之證據。因此，被告乙○○請求調查被告乙○○與吳國亮94年6月7日之通訊監察錄
    音帶乙節，核無必要，併予敘明。另被告丙○○聲請傳喚證
    人吳國亮到庭作證，惟證人吳國亮已於原審法院民事庭審理
    被告乙○○當選無效案件，就同一待證事實為證述，是本院
    認已無傳訊證人吳國亮之必要，附此敘明。又證人范秀珍即
    居住於新竹市○○路14號同一社區之住戶於原審審理時到庭
    具結證述：其於90年至93年間擔任該社區管委會財務委員時
    ，常至新竹市○○路14號收取管理費時，因該住戶即證人吳
    國亮不在，而由被告丙○○著拖鞋從屋內走下來，因此她判
    斷被告丙○○係居住於該址，亦曾多次於倒垃圾當時見到被
    告丙○○。但其未曾問被告丙○○是否住於該戶內，亦未詢
    問過證人吳國亮被告丙○○是否居於上址內，被告丙○○亦
    未曾經繳交過管理費。而對於94年1年中經常見到被告丙○○，惟無法確認於94年6、7月間是否曾見到被告丙○○等語
    ，是依上揭證人范秀珍之證述內容以觀，其係於90年至93年
    間擔任管委會財務委員時，因收管理費始見到被告丙○○於
    新竹市○○路14號出現，而其係依據被告丙○○著拖鞋從屋
    內走下來而認為被告丙○○係居住於該址，惟依身著拖鞋下
    樓開門之事實，依一般常情而言，尚難以此推論該人必居住
    於該址，是此部分屬於證人范秀珍個人臆測之詞，況且於被
    告丙○○於94年6月13日遷移其戶口至新竹市○○路14號時
    ，范秀珍已不擔任管委會財務委員，已無收受管理費，是依
    范秀珍之證述僅係其於94年間經常見到被告丙○○於該社區
    出入，但是時間及頻率均無法確定，是尚難僅依此認定被告
    丙○○係居住在新竹市○○路14號。另證人吳金雄即新竹市
    ○○路14號所屬社區之警衛到庭證述：其係因經常看見被告
    丙○○於新竹市○○路14號進出，所以認為被告丙○○居住
    於該址，且因於94年12月間收過被告丙○○之掛號信，故而
    得知被告丙○○之姓名等情，惟依證人吳金雄之證述內容，
    僅可認定被告丙○○經常出入新竹市○○路14號，而尚難以
    認定被告丙○○係居住於該址，又證人吳金雄所收受之掛號
    信件，係因被告丙○○另因違反組織犯罪條例案件，經原審
    法院另案審理時，依戶籍地址所寄發之傳票，此有原審法院
    94 年度訴字第906號送達證書1紙（上有吳金雄簽收）可按
    ，是證人吳金雄所證述被告丙○○居住在新竹市○○路14號
    之證言，亦顯然係證人個人之臆測之詞，又被告丙○○於偵
    查中明確供述其未居住於新竹市○○路14號，是上揭證人范
    秀珍、吳金雄之證詞均無值採信，參以被告丙○○其另有新
    竹市○○街112巷8號1樓之住所，何以於偵查中不向檢察官
    供明其係居住於新竹市○○路14號？且檢察官於94年11月16
    日至新竹市○○路14號履勘現場結果：新竹市○○路14號1
    樓為萊就富便利超商，無人居住，且該址2樓分為5間套房，
    其中被告丁○○居住201房，賴壽春居住206房，其餘房間屋
    內擺設整齊，並無人居住等情（已如前述），亦可佐證被告
    丙○○實際上並未居住於新竹市○○路14號。是被告乙○○
    、丁○○及丙○○上揭所辯均係卸責之詞不足採信。另被告
    乙○○、丁○○之選任辯護人辯稱：本案被告丙○○於94年
    9 月22日因組織犯罪條例受法院羈押，直至94年11月30日才
    具保停押，因此檢察官於94年11月16日至新竹市○○路14號
    履勘現場時，當然無法察覺該址203號房有被告丙○○居住
    之事實，故不能以此作為否認丙○○於94年6月時確於該址
    居住之事實云云。然查：被告丙○○於94年9月22日因另案
    （組織犯罪條例案件）受法院羈押，至94年11月30日才具保
    停押，此有本院被告前案紀錄表在卷可稽（見本院卷第31至
    36頁）。但被告丙○○於94年6月13日即將戶籍遷入新竹市
    ○○路14號203號房屋，從94年6月13日遷入戶籍至受同年9
    月22日被法院羈押，亦已有3月有餘，依一般常情，如確實
    有事實上之遷入居住，應有居住使用過的跡象。但查，檢察
    官於94年11月16日至新竹市○○路14號履勘現場照片，並無
    從察覺該址203號房屋，於94年11月16日前曾有被告丙○○
    居住之事實，此有現場勘查照片2幀可稽（見94年選他字第
    83 號卷第161頁），且被告丙○○於檢訊中明確供述其未居
    住於新竹市○○路14號，已如前述，足認被告丙○○並未居
    住於新竹市○○路14號203號房屋。故上開被告丙○○曾因
    另案受法院羈押之事實，並不能作為對被告等有利或不利之
    證據，附此敘明。另被告乙○○聲請履勘新竹市○○路14號
    2樓現場，然檢察官於偵查中已履勘該址，並有勘驗筆錄、
    該址2樓平面圖、現場照片11幀附於偵查卷；且被告丙○○
    曾因另案受法院羈押之事實，並不能作為對被告等有利或不
    利之證據，已如前述，被告乙○○上開聲請，核無必要，併
    予敘明。
  (三)證人黃肇君於原審法院民事庭上揭調查時具結證稱：「我跟
    乙○○是同學，94年6月初我去找乙○○，乙○○不在，那
    時候我跟丁○○聊天，丁○○問我乙○○要選舉，我要不要
    支持他，考慮遷戶籍至該處」、「（問：後來於遷戶之前有
    無碰到乙○○？他有無向你提遷戶的事情？）有碰到。但乙○○本人沒有跟我提到遷戶籍的事」、「（問：遷戶籍是為
    了支持乙○○？）是，因為我們是同學」等語（見原審法院
    94 年度選字第9號民事卷第56、57頁）；於偵查中亦證稱係
    丁○○拜託其遷移戶籍，被告乙○○本人並未向其提及遷移
    戶籍之事（見94年選他字第83號偵查卷第178、179頁）。而
    被告丁○○於原審準備程序及審理中均承認證人黃肇君係為
    幫助被告乙○○選舉而將戶籍遷入新竹市○○路14號。且被
    告丁○○於偵查中亦明白供述遷移之上址之人除賴壽春及其
    本人確實有居住，其他人都沒有住在那裡等語明確（見94年
    選偵字第48號偵查卷第148頁）。又證人黃肇君係自行於94
    年6月15日至新竹市香山區戶政事務所，辦理戶籍遷入新竹
    市○○路14號，此亦有遷入戶籍登記申請書影本1紙附於偵
    查卷內可稽（見94年選他字第83號偵查卷第19頁），另檢察
    官於94年11月16日至新竹市○○路14號履勘現場結果：新竹
    市○○路1樓為萊就富便利超商，無人居住。且該址2樓分為
    5 間套房，其中被告丁○○居住201房，案外人賴壽春居住
    206 房，其餘房間屋內擺設整齊，並無人居住等情，亦有勘
    驗筆錄、上址2樓平面圖、現場照片11幀附於偵查卷（已如
    前述）。再證人黃肇君確實列入選舉人名冊而未前往投票等
    情亦有「第7屆市長暨第7屆市議員選舉臺灣省新竹市第218
    投票所選舉人名冊」1頁（影本）在卷可按，是證人黃肇君
    係為選舉目的而遷入戶籍，且並未實際居住於新竹市○○路
    14號，而與被告乙○○及被告丁○○間，有共同妨害投票正
    確之犯意聯絡，應堪認定。
  (四)綜上所述，本件事證明確，應依法論科。
四、論罪科刑：
  (一)查被告等行為後，刑法部分條文業經修正公布，並均於95年
    7 月1日施行。修正後刑法第2條第1項規定：「行為後法律
    有變更者，適用行為時之法律。但行為後之法律有利於行為
    人者，適用最有利於行為人之法律。」，此係規範行為後法
    律變更所生新舊法律比較適用之準據法，於修正刑法施行後
    ，應適用修正後刑法第2條第1項規定之「從舊從輕」之原則
    為比較。本件被告等所犯之罪，經量處有期徒刑，並諭知易
    科罰金（詳如後述），依被告等於犯罪時之刑法第41條第1
    項前段規定：「犯最重本刑為5年以下有期徒刑以下之刑之
    罪，而受6個月以下有期徒刑或拘役之宣告，因身體、教育
    、職業或家庭之關係或其他正當事由，執行顯有困難者，得
    以1元以上3元以下折算一日，易科罰金。」又被告等行為時
    之易科罰金折算標準，修正前罰金罰鍰提高標準條例第2條
    前段（現已刪除）規定，就其原定數額提高為100倍折算1日
    ，則本件被告等行為時之易科罰金折算標準，最多應以銀元
    300元折算1日，經折算為新臺幣後，最多應以新臺幣900元
    折算1日。惟95年7月1日修正公布施行之刑法第41條第1項前
    段規定：「犯最重本刑為5年以下有期徒刑以下之刑之罪，
    而受6個月以下有期徒刑或拘役之宣告，得以新台幣一千元
    、二千元或三千元折算一日，易科罰金。」比較修正前後之
    易科罰金折算標準，以95年7月1日修正公布施行前之規定，
    較有利於被告，則應依刑法第2條第1項前段規定，適用修正
    前之刑法第41條第1項前段及修正前罰金罰鍰提高標準條例
    第2條之規定，定其折算標準。另刑法第28條雖亦有修正，
    惟不論依修正前後之規定，被告均成立共同正犯，並無有利
    不利之影響，自毋庸比較新舊法。又被告丙○○復於5年以
    內再故意犯本件有期徒刑以上之罪（詳如後述），不論依被
    告丙○○行為時之修正前刑法第47條，或裁判時即修正後之
    刑法第47條第1項之規定，均構成累犯，對被告而言並無有
    利或不利之情形，故無新舊法比較之問題，附此敘明。
  (二)次按刑法第146條之妨害投票正確罪，其所謂「使投票發生
    不正確之結果」，並非僅指使候選人之當選或不當選而已，
    舉凡與投票直接有關之結果均屬之。且依公職人員選舉罷免
    法第38條第3項、第45條之4、第45條之5等之規定，有關候
    選人保證金之發還、沒收，競選經費列入所得稅之扣除額，
    選舉經費之補助，均與選舉人總數或得票率之多寡而為決定
    。則各候選人得票之多寡，除關係候選人之當選與否外，亦
    與上開各項選舉結果攸關。故所謂使投票發生不正確之結果
    者，應兼指使得票比率等投票結果發生不正確結果之情形在
    內，非僅指使候選人之當選或不當選而已。又憲法第119條
    雖規定投票係採無記名投票方式，有使投票內容隱密之效果
    ，惟倘無居住之事實，而虛報戶籍遷入登記，經戶籍機關編
    入選舉人名冊，顯足以使該選舉區計算得票比率基礎之選舉
    人人數及投票之票數為不實之增加，縱因查證困難，無法得
    知其投票選舉之特定候選人為何人，然虛報戶籍遷入之行為
    ，已使投票發生不正確之結果。最高法院93年度臺上字第
    2163 號判決意旨參照。是刑法第146條第1項「以詐術或其
    他非法之方法，使投票發生不正確之結果或變造投票之結果
    者，處五年以下有期徒刑。」之規定之「使投票發生不正確
    之結果或變造投票之結果」，於倘無居住之事實虛報戶籍遷
    入之行為，並不以限於發生改變當選或落選之情形，亦不以
    實際有無前往投票為限，而係以只要編入選舉人名冊，即已
    改變選舉人總數或得票率而具有客觀處罰之條件，否則顯然
    過度限縮，而使得刑法第146條第1項，立法目的之杜絕任何
    選舉舞弊，以達選舉之純正及公平之目的無法達到。是被告
    乙○○之選任辯護人為被告辯稱：本次選舉第5選區（香山
    區）應選席次為6席，被告得票3342票，為第5高票。該選區
    第6高票係賀玉燕，得票3287票，落選最高票之林梅華得票
    2609票，足見縱使認定被告有共同虛報戶籍之行為，惟其人
    數只有3人，其中2人並於投票日前遷離，實際只有1人前往
    投票，並不會影響被告之當選云云，此顯與上揭法律意旨不
    符。至被告基於妨害投票正確，而無居住之事實虛報戶籍遷
    入之行為後，縱為戶籍機關查核發現而尚未依戶籍法第25條
    予以撤銷戶籍登記，而編入選舉人名冊後，惟均係在被告犯
    意下進行之行為，並不因戶政機關為依法撤銷登記與否而影
    響刑法第146條第1項之犯行成立。是被告丁○○選任辯護人
    為被告辯稱：戶籍機關於94年11月上旬已知情，依戶籍法第
    25條規定，戶籍機關即應撤銷，而不予編入選舉人名冊內，
    是致投票發生不正確結果非被告所造成，顯然已不足採。是
    本案證人江本誠、被告丙○○及證人黃肇君均為使投票發生
    不正確結果，而以遷入新竹市○○路14號之方式，而均編入
    新竹市議會第7屆議員選舉第5選區選舉人名冊內，且被告丙○○並前往投票，是已足以影響新竹市議會第7屆議員選舉
    第5選區之選舉人總數及得票率之多寡之計算而使投票發生
    不正確之結果。是核被告乙○○、丁○○及丙○○所為均係
    犯刑法第146條第1項之妨害投票正確罪。
  (三)被告乙○○、丁○○二人雖均分別與江本誠、被告丙○○及
    黃肇君共犯刑法第146條第1項之妨害投票正確罪；然被告乙○○及被告丁○○均係分別基於一個妨害投票正確犯意所為
    ，而接續遷移戶籍進而為戶籍機關編入選舉人名冊，此行為
    係侵害一個投票正確與否之國家法益，均應論以接續犯之包
    括一罪。被告乙○○、被告丁○○與江本誠就事實欄(一)之犯
    罪事實有犯意聯絡及行為分擔，均為共同正犯；被告乙○○
    、被告丁○○與被告丙○○就事實欄(二)之犯罪事實有犯意聯
    絡及行為分擔，均為共同正犯；被告乙○○、被告丁○○與
    黃肇君就事實欄(三)之犯罪事實有犯意聯絡及行為分擔，均為
    共同正犯。而於事實欄(一)、(二)之犯罪事實中，被告乙○○、
    被告丁○○與江本誠以及被告乙○○、被告丁○○與被告丙○○，均利用不知情之鄭佩卿為遷移戶籍之行為，均為間接
    正犯。被告丙○○前因妨害自由案件，經臺灣臺北地方法院
    判處有期徒刑1年確定，於91年1月16日期滿執行完畢，此有
    本院被告前案紀錄表1紙在卷可稽。被告丙○○復於5年以內
    再故意犯本件有期徒刑以上之罪，應依修正後現行之刑法第
    47 條，論以累犯，並加重其刑。
  (四)原審同此認定，依選舉罷免法第98條第3項，刑法2條第1項、
    第28條、第146條第1項、第47條（原審誤引為修正前第47條
    ）、修正前第41條第1項前段，修正前罰金罰鍰提高標準條
    例第2條之規定，並審酌被告乙○○為求勝選，而被告丁○○為圖被告乙○○能勝選，被告丙○○為影響選舉之結果，
    而共同為虛偽遷移戶籍方式、手段，被告三人個別參與犯罪
    之程度，及犯罪後除被告丁○○承認部分犯行外均否認犯行
    態度不佳且被告乙○○前因詐欺案件，於93年6月14日經本
    院判處有期徒刑7月緩刑2年，此有本院被告前案紀錄表1紙
    在卷可按，竟於緩刑期間再犯本案等一切情狀，分別量處被
    告乙○○有期徒刑6月，如易科罰金，以銀元佰元即新臺
    幣玖佰元折算1日，褫奪公權2年；被告丁○○有期徒刑5 月
    ，如易科罰金，以銀元300元即新臺幣900元折算1日，褫奪
    公權2年；被告丙○○有期徒刑4月，如易科罰金，以銀元
    300元即新臺幣900元折算1日，褫奪公權2年。其認事用法均
    無不當，量刑亦屬妥適。公訴人上訴意旨以：本件被告等人
    為圖使被告乙○○順利當選新竹市市議員，不思以合法方式
    獲取選民認同，竟從事遷移戶籍之為，企圖影響選舉之公平
    ，實有嚴懲之必要；又被告丁○○、丙○○於審理程序中，
    一再否認犯行，以致審理程序冗長而耗時，是被告等惡性行
    為在先，事後亦無悔意，浪費司法資源，經原審判處被告乙○○等人6月、5月、4月之有期徒刑，且均得為易科罰金，
    顯然與被告等人為求無罪判決所耗費之社會成本不相對等；
    原審判處被告等人之刑度與公訴人求處之刑度有相當差距，
    難收矯正及警惕之效，亦與社會民情經驗有違云云，指摘原
    審判決量刑過輕，請求撤銷改判。然查：被告等人所犯本件
    犯行，導致新竹市香山區戶政事務所該管公務員將江本誠、
    黃肇君、丙○○編入「臺灣省新竹市第7屆市議員第218選區
    之選舉人名冊」並公告確定，其等依法在上開選舉第5選區
    （香山區）享有行使投票之權利，雖以此種非法之方法使該
    選舉區計算得票比率基礎之選舉人人數為不實之增加，已使
    上開選舉之投票發生不正確之結果，然導致該區選舉人人數
    不實增加僅有3人，情節尚非嚴重，且原審已審酌被告等犯
    罪之一切情狀，量處被告乙○○等適度之刑，難謂有量刑過
    輕之情，公訴人上訴，為無理由，應予駁回。被告乙○○上
    訴意旨否認犯行，辯稱：1.按戶籍法第54條前段規定：「申
    請人故意為不實之申請者，處新台幣九千元以下罰鍰。」，
    故如有不實申請戶籍遷入或變更住址登記，而產生所謂之幽
    靈人口，僅屬違反行政規定，而不屬刑法第146條第1項之犯
    罪行為；2.縱屬幽靈人口屬刑事可罰行為，惟查證人江本誠
    、黃肇君於投票當日未前往投票，不會影響投票結果，自不
    構成刑法第146條之構成要件；3.本案被告丙○○於94年9月
    22日因組織犯罪條例受法院羈押，直至94年11月30日才具保
    停押，因此檢察官於94年11月16日至新竹市○○路14號履勘
    現場時，當然無法察覺該址203號房有被告丙○○居住之事
    實，故不能以此作為否認丙○○於94年6月時確於該址居住
    之事實云云。4.丙○○94年6月間已在新竹市○○路14號2樓
    203號房及其女友處（即新竹市○○街112巷8號1樓）兩地居
    住，是其在94年6月13日將戶籍遷入新竹市○○路14號，是
    基於實際居住事實而遷入該址；另江本誠當時工作地點在新
    竹市且已在新竹市租屋，故當有權參與當地選舉並選擇個人
    所支持候選人，並非幽靈人口云云。被告丁○○上訴意旨否
    認犯行，辯稱：江本誠當時工作地點在新竹市且已在新竹市
    租屋，故當有權參與當地選舉並選擇個人所支持候選人，並
    非幽靈人口；黃肇君、江本誠投票日並未前往投票，不構成
    刑法第146條之妨害投票正確罪；丙○○曾因另案受法院羈
    押，直至94年11月30日才具保停押，因此檢察官於94年11
    月16日至新竹市○○路14號履勘現場時，當然無法察覺該址
    203號房有被告丙○○居住之事實，原審並未審酌，尚有違
    誤云云。指摘原審判決不當，請求撤銷改判。然查：1.按刑
    法第146條明文規定以詐術或其他非法方法，使投票發生不
    正確之結果或變造投票之結果者，處5年以下有期徒刑，其
    客觀犯罪構成要件，其一為須以詐術或其他非法之方法為之
    ，其二為須使投票發生不正確之結果或變造投票之結果。戶
    籍法第20條至22條規定之遷出、遷入登記及同法第54條對故
    意為不實申請者之處罰，其規範目的在於戶籍管理、維護社
    會秩序及選舉之公平性，均係為維護社會秩序之必要，而對
    人民遷徙自由及選舉權所附加之限制。從而，人民固然有遷
    徙之自由，但並無為虛偽戶籍登記之自由與權利。以不實遷
    入戶籍之方式取得選舉權而參與投票，即係以虛報遷入戶籍
    取得投票權而參與投票，自屬刑法第146條所規定非法方法
    之範疇。故縱戶籍法另有行政罰之規定，亦不影響被告等構
    成本件刑法第146條犯行之構成要件；2.次按刑法第146條之
    妨害投票正確罪，其所謂「使投票發生不正確之結果」，並
    非僅指使候選人之當選或不當選而已，舉凡與投票直接有關
    之結果均屬之。揆諸上開最高法院93年度臺上字第2163號判
    決意旨，刑法第146條第1項「以詐術或其他非法之方法，使
    投票發生不正確之結果或變造投票之結果者，處五年以下有
    期徒刑。」之規定之「使投票發生不正確之結果或變造投票
    之結果」，於倘無居住之事實虛報戶籍遷入之行為，並不以
    限於發生改變當選或落選之情形，亦不以實際有無前往投票
    為限，而係以只要編入選舉人名冊，即已改變選舉人總數或
    得票率而具有客觀處罰之條件，否則顯然過度限縮，而使得
    刑法第146條第1項，立法目的之杜絕任何選舉舞弊，以達選
    舉之純正及公平之目的無法達到，已如前述。故縱然江本誠
    、黃肇君於投票當日未前往投票，亦不影響本件被告等犯行
    之成立；3.經查被告丙○○於94年6月13日即將戶籍遷入新
    竹市○○路14號203號房屋，從94年6月13日遷入戶籍至受同
    年9月22日受法院羈押，已有3月有餘，依一般常情，如確有
    事實上遷入之情事，應有居住使用過的跡象，但查94年11月
    16日至新竹市○○路14號履勘現場照片，並無從察覺該址
    203號房屋於94年11月16日前曾有被告丙○○居住之事實，
    且被告丙○○於檢訊中明確供述其未居住於新竹市○○路14
    號，均已如前述，足認被告丙○○並未居住於新竹市○○路
    14號203號房屋。4.按最高法院93年度臺上字第2163號判決
    意旨，刑法第146條第1項「以詐術或其他非法之方法，使投
    票發生不正確之結果或變造投票之結果者，處五年以下有期
    徒刑。」之規定之「使投票發生不正確之結果或變造投票之
    結果」，於倘無居住之事實虛報戶籍遷入之行為，並不以限
    於發生改變當選或落選之情形，亦不以實際有無前往投票為
    限，而係以只要編入選舉人名冊，即已改變選舉人總數或得
    票率而具有刑法第146條之客觀處罰條件，業如前述。查證
    人丙○○、江本誠於檢訊中，均已明確供述係因選舉之目的
    ，虛偽遷戶籍用以投票支持被告乙○○，且均未居住於新竹
    市○○路14號等情，亦有勘驗筆錄、上址2樓平面圖、現場
    照片11幀可佐。因此導致新竹市香山區戶政事務所該管公務
    員將其等編入選舉人名冊並公告確定，使該選舉區計算得票
    比率基礎之選舉人人數為不實之增加，已使上開選舉之投票
    發生不正確之結果，事證明確，均業如前述。綜上所述，被
    告乙○○、丁○○上訴意旨，均無理由，皆應予以駁回。被
    告丙○○上訴意旨否認犯行，辯稱：伊只是去投票，為了投
    票變成幽靈人口，當然不服云云。然本件被告丙○○虛偽遷
    入戶籍之行為，導致新竹市香山區選舉區計算得票比率基礎
    之選舉人人數為不實之增加，已使上開選舉之投票發生不正
    確之結果，而構成本件刑法第146條第1項之犯行，被告丙○○上訴意旨，亦無理由，應予駁回。
五、公訴意旨另以：藍文政（業已於選舉人名冊造冊完成前遷出
    ）係南海工程有限公司之工地主任，為支持乙○○參加上開
    選舉，與乙○○、丁○○基於犯意之聯絡，於94年6月21日
    ，將房屋稅單、戶長印章、個人印章、戶口名簿等資料，委
    託不知情之同事劉靜儀前往新竹市香山區戶政事務所，將藍
    文政之戶籍自新竹市○○路○段156巷135號遷出，並遷入新
    竹市○○路14號。乙○○與任職於中華大學同事蕭炎泉、巫
    哲緯（2人業已於選舉人名冊造冊完成前遷出）共同基於使
    投票發生不正確結果之犯意聯絡，由蕭炎泉委託學生陳奎邑
    於94年7月21日，巫哲緯本人則於94年7月28日，持房屋稅單
    、戶長丁○○印章、個人印章、戶口名簿等資料，至新竹市
    香山戶政事務所，將蕭炎泉自桃園縣楊梅鎮○○○街163號
    遷出，巫哲緯自新竹市○○路393巷71弄7號遷出，均將戶籍
    遷入新竹市○○路14號之丁○○戶內。新竹市○○路14號乙
    戶內，計有蕭炎泉、巫哲緯、江本城、丙○○、黃肇君、藍
    文政等6人，係屬並無實際居住之事實而虛報戶籍遷入登記
    ，因認被告乙○○等涉有刑法第146條第1項之罪嫌。然查藍
    文政、巫哲緯、蕭炎泉等3人，雖均將其戶籍遷入上揭新竹
    市○○路14號內，惟均於編入選舉人名冊前均已遷出，而不
    致使該選區之選舉人總數或得票率之多寡受到影響，是該等
    行為自均不構成刑法第146條第1項之妨害投票罪。惟此部分
    與前揭論罪科刑部分有接續犯一罪之關係，是就此部分爰不
    另為無罪之諭知。公訴人於95年3月6日以補充理由書表示本
    案起訴書所載犯罪事實欄一(四)、(五)部分（即上揭公訴意旨部
    分）僅為佐證被告乙○○、丁○○、丙○○涉有起訴書所載
    之犯罪事實一(一)、(二)、(三)及二之刑法第146條第1項之犯行（
    即本件論罪科刑部分），此有補充理由書1件在卷可按（見
    原審卷第66頁），併予敘明。
據上論斷，應依刑事訴訟法第368條，判決如主文。
本案經檢察官羅榮乾到庭執行職務。
中　　華　　民　　國　　96　　年　　5 　　月　　3 　　日
　　　　　　　　　刑事第十四庭審判長法　官    陳志洋
　　　　　　　　　　　　　　　  　  法　官    林秀鳳
　　　　　　　　　　　　　　　　　  法　官    沈宜生
以上正本證明與原本無異。
如不服本判決，應於收受送達後十日內向本院提出上訴書狀，其
未敘述上訴之理由者並得於提起上訴後十日內向本院補提理由書
（均須按他造當事人之人數附繕本）。
                                    書記官    陳雅加
中　　華　　民　　國　　96　　年　　5 　　月　　7 　　日
附錄：本案論罪科刑法條全文
中華民國刑法第146條
以詐術或其他非法之方法，使投票發生不正確之結果或變造投票
之結果者，處5年以下有期徒刑。
前項之未遂犯罰之。
